最高法院刑事判決　　　　　　　　　 110年度台上字第5403號
上　訴　人　臺灣高等檢察署高雄檢察分署檢察官蔡國禎
被　　　告　曹寶云



上列上訴人因被告加重詐欺等罪案件，不服臺灣高等法院高雄分
院中華民國110年4月15日第二審判決（110年度金上訴字第9號，
起訴案號：臺灣高雄地方檢察署108 年度偵字第21244號、109年
度偵字第337、1770、2750號），提起上訴，本院判決如下：
    主  文
上訴駁回。
    理  由
壹、被訴三人以上共同詐欺取財、參與犯罪組織部分：
一、按刑事訴訟法第377 條規定，上訴於第三審法院，非以判決
    違背法令為理由，不得為之。是提起第三審上訴，應以原判
    決違背法令為理由，係屬法定要件。如果上訴理由書狀並未
    依據卷內訴訟資料，具體指摘原判決不適用何種法則或如何
    適用不當，或所指摘原判決違法情事，顯與法律規定得為第
    三審上訴理由之違法情形，不相適合時，均應認其上訴為違
    背法律上之程式，予以駁回。
二、本件檢察官上訴意旨略以：
  ㈠被告曹寶云所述其應徵工作之時間、工作性質、內容、使用
    之通訊軟體ID、應徵公司之地點、應徵方式及收取其提領款
    項者之特徵等內容，先後不一。原判決就此歧異，未予勾稽
    研判，竟照單全收；且就其所指交付款項之女性，是否即為
    吳沂蓁，原審未予翔實查證，遽信被告所述，有應於審判期
    日調查之證據而未予調查之違法。
  ㈡被告為高職畢業，具智識經驗之成熟成年人，對刻意將款項
    匯入他人帳戶，再委由他人提領之情形，當合理預見該帳戶
    極可能供不法目的使用，縱有特殊事由，亦必深入了解後，
    方可提供他人使用。被告無正當合理之信賴，貿然提供帳戶
    供他人使用，且被告提供勞務僅單純領錢，異於常情，可獲
    得之月薪新臺幣（下同）2萬6千元，與勞務不相稱，應得預
    見其中可能涉有不法。故被告對其交付帳號給對方匯款，繼
    而為對方提領現金，可能遂行對方詐欺取財犯行，非無預見
    ，竟仍基於漠然、放任之心態為之，主觀上有3 人以上共同
    詐欺取財及參與犯罪組織之不確定故意。
  ㈢被告與所謂「郭經理」之間，既有如原判決第7 頁所載之對
    話內容，足見被告主觀上知悉行庫人員對其提領鉅款行為已
    有懷疑，而自忖不妥。然原判決竟以被告不無可能以為營業
    收入存入私人帳戶之避稅用途遭揭露，而為有利被告之認定
    ，採證顯然背離經驗法則。
  ㈣被告提領被害人遭詐騙之款項後，轉交予年籍不詳之女子或
    男子時，未向該等人要求開立收據或證明，與一般公司進貨
    、銷貨、收入、支出，皆須有憑據者不符；況被告收受 147
    萬元之鉅額存款所得，莫名其妙加重自己稅賦，與常理有違
    。本件被告求職過程，與常情不合；被告捨近求遠，於4 天
    之內，跑遍大高雄地區不同行庫提款，顯有可疑，被告應係
    詐欺集團成員。原判決將卷內各項證據予以割裂觀察，嚴重
    背離經驗法則與論理法則。
三、惟查：原判決撤銷第一審之不當科刑判決（被訴一般洗錢部
    分，不另為無罪諭知），改判諭知被告無罪。已詳敘所憑依
    據及理由。並說明：被告高職畢業，離婚，獨立扶養2 名未
    成年子女，為有賴工作收入支應家庭開支之基層勞工人員；
    目前社會工作形態多樣，非傳統工作類型可得全部涵蓋；被
    告於網路應徵工作，於試用期間接受交辦之工作等過程，皆
    有憑據；對方表明「工作安排為類似地區業務、機動性工作
    、試用期間不會安排太多工作，薪資以月計算，要求提供其
    帳戶存簿，上班後會通知培訓」等內容；被告於應對方要求
    提供帳戶存簿照片時，向對方要求「必須保護我們雙方，…
    …不做違法」等語，對方佯以「避稅而已」回應；被告依指
    示提款並交付後，與「郭經理」間之對話，係呈現被告於試
    用期間，期待獲得工作而積極任事，全未顯現被告有認知係
    詐欺行為或成果之訊息；被告始終未獲得任何金錢或其他利
    益，且於查覺帳戶遭列警示時，隨即撥打165 反詐騙專線，
    並立即報警等；經綜合卷內證據資料，難憑被告之客觀行為
    ，即認其有參與加重詐欺及犯罪組織之主觀犯意；檢察官所
    持論據及所舉證據，就所主張被告有本件主觀犯意而言，未
    達通常一般人均不致有所懷疑，而得確信其為真實之程度；
    復查無其他證據足資認定被告確有如檢察官起訴之上開犯行
    。
四、被告無自證己罪之義務，尚不能單以被告否認犯罪之辯詞不
    足採信，即憑為不利被告之認定。原判決既已綜合卷內證據
    資料，說明被告所為係基於求職等背景，不能以被告之客觀
    行為，即謂其有本件犯罪之主觀犯意。則原判決未就其所述
    求職時之應徵時間、工作性質、內容等未盡一致之處，逐一
    勾稽、研判何者可採，何者不可採，並查證吳沂蓁是否為所
    交付款項之人，難認有何違法。
五、從形式上觀察，原判決並無違背法令之處。上訴意旨置原判
    決之論敘於不顧，徒為事實上之爭執，並對原審採證認事之
    職權行使，以自己之說詞指摘原判決違法，與首述法定上訴
    要件不符。其上訴違背法律上之程式，應予駁回。
貳、被訴一般洗錢部分：
一、第三審上訴書狀，應敘述上訴之理由，其未敘述者，得於提
    起上訴後20日內補提理由書於原審法院，已逾上述期間，而
    於第三審法院未判決前仍未提出上訴理由書狀者，第三審法
    院應以判決駁回之，刑事訴訟法第382 條第1項、第395條後
    段規定甚明。
二、被告被訴一般洗錢部分，檢察官不服原審判決，於民國 110
    年5月3日提起上訴，陳明理由另行補敘後，嗣補提之上訴理
    由狀僅敘及上開加重詐欺及參與犯罪組織部分之上訴理由，
    就一般洗錢部分，並未敘及上訴理由，迄今逾期已久，於本
    院未判決前仍未提出，依上開規定，此部分上訴為不合法，
    應予駁回。
據上論結，應依刑事訴訟法第395條，判決如主文。
中    華    民    國   110    年    11    月    3     日
                  刑事第八庭審判長法  官  李  英  勇  
                                  法  官  洪  兆  隆  
                                  法  官  楊  智  勝  
                                  法  官  吳  冠  霆  
                                  法  官  黃  瑞  華  
本件正本證明與原本無異
                                  書記官
中    華    民    國   110    年    11    月    4     日